ACORDAO-COMPLETO-2565667

ACÓRDÃO 23/2023 ATA 1/2023 - SEGUNDA CÂMARA

VISTOS, relatados e discutidos estes Embargos de Declaração opostos pela Fundação Quinteto Violado e pelo Sr. Marcelo de Vasconcelos Cavalcanti Melo contra o Acórdão 3036/2022-TCU-Segunda Câmara, por meio do qual foram julgadas irregulares as suas contas referentes ao Convênio 275/2000, celebrado com a Empresa Brasileira de Turismo, com condenação a pagar o débito solidário apurado.
ACORDAM os Ministros do Tribunal de Contas da União, reunidos em sessão da Segunda Câmara, ante as razões expostas pelo Relator, em:
9.1. nos termos dos arts. 32, inciso II, e 34 da Lei 8.443/1992, conhecer dos presentes embargos, e, no mérito, acolhê-los com efeitos infringentes; 
9.2. tornar insubsistentes os subitens 9.1, 9.2 e 9.3 do Acórdão 3036/2022-TCU-Segunda Câmara, em face do reconhecimento da prescrição intercorrente prevista no art. 1º, § 1º, da Lei 9.873/1999, c/c o art. 8º da Resolução TCU 344/2022; e
9.3. arquivar a presente tomada de contas especial, sem julgamento de mérito, a teor do disposto no art. 12, parágrafo único, da Resolução TCU 344/2022.
9.4. dar ciência desta deliberação à Procuradoria da República no Estado de Pernambuco, em cumprimento ao disposto no art. 16, § 3º, da Lei 8.443/1992, bem como aos responsáveis e à Secretaria de Controle Interno do Ministério da Cidadania.

Embargos de Declaração opostos pela Fundação Quinteto Violado e pelo Sr. Marcelo de Vasconcelos Cavalcanti Melo contra o Acórdão 3.036/2022-2ª Câmara, por meio do qual foram julgadas irregulares as suas contas referentes ao Convênio 275/2000, celebrado com a Empresa Brasileira de Turismo, com condenação a pagar o débito solidário apurado.

Segunda Câmara

Fundação Quinteto Violado (02.051.376/0001-50).

3. Entidade: Fundação Quinteto Violado (02.051.376/0001-50).

13.1. Ministros presentes: Antonio Anastasia (na Presidência) e Aroldo Cedraz.
13.2. Ministro-Substituto convocado: Marcos Bemquerer Costa (Relator).

MARCOS BEMQUERER

Ministro-Substituto Marcos Bemquerer Costa.

Trata-se dos Embargos de Declaração opostos pela Fundação Quinteto Violado e pelo Sr. Marcelo de Vasconcelos Cavalcanti Melo (peça 122) contra o Acórdão 3036/2022-TCU-Segunda Câmara (peça 111) , por meio do qual foram julgadas irregulares as suas contas referentes ao Convênio 275/2000, celebrado com a Empresa Brasileira de Turismo, com condenação a pagar o débito solidário apurado, nos termos seguintes: 
"9.1. com fundamento nos arts. 1º, inciso I, 16, inciso III, alíneas 'b' e 'c", 19, caput, e 23, inciso III, da Lei 8.443/1992, julgar irregulares as contas do Sr. Marcelo de Vasconcelos Cavalcanti Melo e da Fundação Quinteto Violado, e condená-los, solidariamente, ao pagamento das quantias abaixo descritas, atualizadas monetariamente e acrescidas dos juros de mora calculados a partir das respectivas datas até o dia da efetiva quitação, fixando-lhes o prazo de 15 (quinze) dias, a contar da notificação, para comprovar, perante o Tribunal (art. 214, inciso III, alínea 'a', do Regimento Interno/TCU) , o recolhimento da dívida ao Tesouro Nacional, nos termos da legislação em vigor, abatendo-se, na oportunidade, as parcelas já adimplidas, com base no Enunciado 128 da Súmula de Jurisprudência do TCU: 
	Valor (R$) 
	Data 
	Crédito/Débito

	14.000,00
	17/01/2001
	D

	7.000,00
	17/01/2001
	D

	1.300,00
	14/02/2001
	D

	7.000,00
	10/05/2001
	D

	337,34
	04/062001
	D

	337,34
	04/062001
	D

	1.250,00
	12/06/2001
	D

	2.300,00
	12/06/2001
	D

	770,00
	19/06/2001
	D

	57,10
	02/07/2001
	D

	84,00
	10/07/2001
	D

	27.20
	10/07/2001
	D

	26,29
	10/07/2001
	D

	350,89
	15/07/2001
	D

	981,00
	20/07/2001
	D

	995,56
	30/07/2001
	D

	967,55
	30/07/2001
	D

	365,90
	30/07/2001
	D

	817,00
	30/07/2001
	D

	40,85
	30/07/2001
	D

	25,44
	30/07/2001
	D

	3,56
	30/07/2001
	D

	668,00
	01/08/2001
	D

	51,60
	30/08/2001
	D

	1.257,51
	30/08/2001
	D

	90,00
	30/08/2001
	D

	8,00
	30/08/2001
	D

	100,00
	30/09/2001
	D

	33,30
	30/09/2001
	D

	3.144,87
	14/06/2017
	C

	3.147,65
	14/07/2017
	C

	3.155.19
	15/08/2017
	C

	3.161,19
	28/09/2017
	C

	3.166,25
	30/10/2017
	C

	3.179,55
	30/11/2017
	C

	3.188,45
	28/12/2017
	C

	3.202,48
	31/01/2018
	C

	3.211,77
	28/02/2018
	C

	3.222,05
	29/03/2018
	C

	3.224,94
	09/05/2018
	C

	3.232,32
	04/06/2018
	C

	3.245,78
	29/06/2018
	C

	3.286,68
	20/08/2018
	C

	3.297,88
	31/08/2018
	C

	3.294,91
	05/10/2018
	C

	3.022,22
	31/01/2019
	C

	3.183,50
	28/02/2019
	C

	3.374,80
	05/04/2019
	C

	3.401,49
	02/05/2019
	C

	3.422,09
	03/06/2019
	C

	1.200,00
	23/07/2019
	C

	1.430,46
	29/08/2019
	C

	1.397,64
	25/11/2019
	C

	1.911,73
	30/12/2019
	C

	1.500,00
	04/02/2020
	C

	1.404,85
	23/07/2020
	C

	1.413,28
	21/09/2020
	C

	1.496,94
	29/04/2021
	C

9.2. autorizar, desde logo, a cobrança judicial da dívida, nos termos do art. 28, inciso II, da Lei 8.443/1992, caso não atendida a notificação; 
9.3. autorizar, caso requerido, com fundamento no art. 26 da Lei 8.443/1992 c/c o art. 217 do Regimento Interno/TCU, o parcelamento da dívida em até 36 (trinta e seis) parcelas mensais e sucessivas, sobre as quais incidirão os correspondentes acréscimos legais (débito: atualização monetária e juros de mora) , esclarecendo aos responsáveis que a falta de pagamento de qualquer parcela importará no vencimento antecipado do saldo devedor, sem prejuízo das demais medidas legais;"
2. 	Irresignados, os Embargantes alegam que a deliberação recorrida contém as seguintes contradições:
	2.1. do reconhecimento da boa-fé dos responsáveis e da impossibilidade material de continuarem a pagar as parcelas da dívida durante a pandemia de Covid 19 (item 7 do Voto) , com a condenação ao pagamento do débito remanescente após a suspensão do pagamento das parcelas (item 9.1 do Acórdão) ; e
	2.2. da existência, no Voto, de referência à tese de prescritibilidade da pretensão ressarcitória do erário, fixada pelo Supremo Tribunal Federal no RE 636.866/AL com repercussão geral (Tema 899) , com a não declaração da prescrição da dívida em razão do transcurso de mais de uma década no exame da prestação de contas atinente ao Convênio 275/2000.
3.	Por fim, postulam sucessivamente que:
	a) os presentes Embargos sejam acolhidos e providos, de modo a reconhecer a consumação da prescrição e afastar a condenação dos embargantes a restituir os valores conveniados; e
	b) pelo princípio da eventualidade, seja restabelecido o pagamento das parcelas de valor aproximado de R$ 1.400,00, interrompidos em 2021, de modo a que lhes seja permitido pagar o saldo devedor de R$ 48 mil que restava quando os pagamentos foram interrompidos, sem a incidência de juros.
	É o Relatório.

Eduardo Porto Carreira Coelho Cavalcanti, OAB/PE 23.546, Ricardo de Castro e Silva Dalle, OAB/PE 23.679, Maurício Rands Coelho Barros, OAB/PE 8.332, Márcia Cristina Costa Dias, OAB/PE  29.518, Marcela Brasileiro Araújo Castilhos, OAB/PE 31.790, Tatiana Ferreira Rands, OAB/PE 35.052, Kelma Carvalho de Faria Collier, OAB/PE 1053-B, Kiliane Henriques de Miranda Santos, OAB/PE 21.427, Gabriel Henrique Bezerra Ramos de Oliveira, OAB/PE 30.970, e Rafael Lima Castelo Branco Ferreira, OAB/PE 37.653.

Não atuou.

EMBARGOS DE DECLARAÇÃO EM TOMADA DE CONTAS ESPECIAL. CONHECIMENTO. RECONHECIMENTO DA PRESCRIÇÃO INTERCORRENTE. PROVIMENTO. EFEITOS INFRINGENTES. INSUBSISTÊNCIA DO ACÓRDÃO CONDENATÓRIO. ARQUIVAMENTO DO PROCESSO. CIÊNCIA.

TOMADA DE CONTAS ESPECIAL (TCE)

não atuou.

Examinam-se os Embargos de Declaração opostos pela Fundação Quinteto Violado e pelo Sr. Marcelo de Vasconcelos Cavalcanti Melo contra o Acórdão 3036/2022-TCU-Segunda Câmara, o qual, devido a interrupção do pagamento parcelado da dívida, julgou irregulares as contas dos mencionados responsáveis e condenou-os ao pagamento do débito apurado, atualizado monetariamente e acrescido dos juros de mora calculados a partir de 2001 até o dia da efetiva quitação, abatendo-se na oportunidade a parcela adimplida.   
2.	Os recorrentes afirmam que o julgado contém contradições quanto ao reconhecimento da boa-fé no pagamento de algumas parcelas e no vencimento antecipado da dívida pela interrupção dos pagamentos, e por haver reconhecido a existência de entendimento do Supremo Tribunal Federal quanto à prescritibilidade da pretensão ressarcitória e deixar de aplicá-lo ao caso concreto, no qual a Administração teria consumido mais de uma década para apreciar a prestação de contas. 
3.	No tocante à admissibilidade, foram atendidas a legitimidade ativa dos embargantes e a alegação de hipótese de cabimento prevista no art. 34, caput, da Lei 8.443/1992, sob a modalidade de contradição do julgado impugnado. A tempestividade recursal foi observada, pois os autos registram que a prolação do Acórdão 3036/2022-TCU-Segunda Câmara, de 14/06/2022, foi notificada aos Responsáveis em 1º/08/2022 (peça 130) e os recorrentes compareceram espontaneamente aos autos em 20/07/2022, data em que o recurso foi protocolado, merecendo o apelo ser conhecido.
4.	No mérito, não existem as contradições apontadas. O julgamento pela irregularidade das contas e condenação ao pagamento do débito, após a interrupção do pagamento parcelado das dívidas, é consequência que se impõe diante das disposições constantes no art. 12, §§ 1º e 2º, da Lei 8.443/1992 c/c o art. 217, § 2º, do Regimento Interno do TCU, conforme tratei nos itens 2 a 6 da Proposta de Deliberação que impulsionou o Acórdão 3036/2022-TCU-Segunda Câmara:
"2.	Em Sessão de 09/05/2017, esta 2ª Câmara proferiu o Acórdão 3.746/2017 (de minha relatoria e Revisor Ministro Augusto Nardes) , no qual rejeitou as alegações de defesa dos responsáveis, fixou novo e improrrogável prazo para o recolhimento do débito, autorizou o seu parcelamento, caso requerido, e informou-os sobre a possibilidade de saneamento do processo diante da liquidação tempestiva da dívida atualizada monetariamente. 
3.	Esse procedimento está de acordo com os comandos insculpidos no artigo 12, §§ 1º e 2º, da Lei 8.443/1992, segundo os quais, caso rejeitadas as alegações de defesa e reconhecida pelo Tribunal a existência de boa-fé, a liquidação tempestiva do débito atualizado monetariamente saneará o processo, se não houver sido observada outra irregularidade. Assim, procura-se oferecer uma oportunidade de reparar a existência de dano que atrai a irregularidade das contas, de modo que o seu futuro julgamento seja pela regularidade com ressalva.  
4. 	Entretanto, após o pagamento de 21 das 36 parcelas em que o débito foi dividido, e do reparcelamento do saldo devedor em novas 36 parcelas, apenas oito foram satisfeitas, tendo ocorrido a comunicação da suspensão dos pagamentos em 12/01/2022. As demais prestações não foram adimplidas, fato que impõe a incidência do disposto no art. 217, § 2º, do Regimento Interno/TCU, segundo o qual a falta de pagamento de qualquer parcela importará no vencimento antecipado do saldo devedor.
5.	Lembro que a dívida decorre da impugnação de despesas em razão de diversas irregularidades, tais como a realização de dispêndios fora do prazo do convênio, pagamentos antes da emissão dos documentos fiscais, desembolsos em favor da própria convenente e do seu dirigente, não inclusão na relação de pagamentos de débitos na conta do convênio, ausência de identificação do convênio nos documentos comprobatórios e execução de despesas não previstas no Plano de Trabalho.  
6.	Dessa forma, merece acolhida a proposta da unidade técnica, com a anuência do MP/TCU, de julgamento das contas pela irregularidade, com fundamento no disposto no art. 16, inciso III, alíneas b e c, da Lei 8.443/1992, com a imputação do débito."
5.	Não foi desconsiderada a existência de boa-fé por parte dos devedores na satisfação do pagamento parcelado da dívida, tendo sido motivo para isentá-los da multa prevista no art. 57 da Lei 8.443/1992, conforme consta do item 7 do Voto:
"Por derradeiro, deixo de propor a aplicação da multa prevista no art. 57 da Lei Orgânica/TCU. Além do reconhecimento da boa-fé dos responsáveis quando da fixação do novo prazo para recolhimento do débito (Acórdão 3746/2017-TCU-Segunda Câmara) , o Sr. Marcelo de Vasconcelos Cavalcanti Melo, presidente da Fundação Quinteto Violado, demonstrou um esforço consistente para pagar a dívida, reduzindo-a de aproximadamente R$ 113 mil para R$ 48 mil, sendo plausível a justificativa de que a continuidade dos pagamentos foi negativamente impactada pelos efeitos da pandemia de Covid-19 sobre o setor cultural."
6.	Contudo, o elemento subjetivo da conduta dos responsáveis na satisfação de parte da dívida não os exime do vencimento antecipado do saldo devedor, consequência prevista pelo art. 26, parágrafo único, da Lei 8.443/1992, reproduzido no art. 217, § 2º, do Regimento Interno do TCU, mencionado no item 4 acima transcrito.
7.	Também inexiste contradição sobre o tema da prescrição, que sequer foi ventilado pelos responsáveis no segundo pedido de reparcelamento da dívida (peça 98) e, por conseguinte, não foi abordado no acórdão embargado, que declarou o vencimento antecipado da dívida, por imperativo legal. 
8.	Não obstante, por se tratar de matéria de ordem pública, a prescrição deve ser aferida em todos os processos em tramitação no TCU, à exceção daqueles já remetidos aos órgãos ou entidades competentes para cobrança judicial, nos termos do art. 10 da Resolução TCU 344/2022. Também o art. 18 da referida norma prevê a aplicação dos dispositivos aos processos nos quais não tenha ocorrido o trânsito em julgado no TCU até a data de sua publicação. 
9.	Quanto a possibilidade de examinar a prescrição em sede de embargos, trago como precedentes os Acórdãos 2.635 e 2.700/2022, ambos do Plenário e da relatoria do Min. Vital do Rêgo; os Acórdãos 9.251/2022 (Rel. Min. Subs. Weder de Oliveira) , 9.259 e 9.266/2022 (Rel. Min. Walton Alencar Rodrigues) , 10.411, 10.417 e 10.421/2022 (Rel. Min. Benjamin Zymler) , todos da 1ª Câmara; e os Acórdãos 8.483/2022 (Rel. Min. Antônio Anastasia) e o Acórdão 8.495/2022 (Rel. Min. Aroldo Cedraz) , todos da 2ª Câmara.
10.	Neste sentido, cumpre consignar que em 11/10/2022, quando os autos já estavam em meu gabinete, ocorreu o julgamento do TC Processo 008.702/2022-5, que resultou no Acórdão 2285/2022-TCU-Plenário (Relator Ministro Antonio Anastasia) e na edição da Resolução TCU 344/2022. 
11.	A mencionada norma estabelece que a prescrição nos processos de controle externo em curso no TCU observará o disposto na Lei 9.873/1999, na forma aplicada pelo Supremo Tribunal Federal, em especial como decidido na Ação Direta de Inconstitucionalidade 5.509 (art. 1º) , e que as pretensões punitiva e de ressarcimento prescrevem em cinco anos (art. 2º) , enquanto a prescrição intercorrente sujeita-se ao prazo trienal (art. 8º) . 
12.	No caso dos autos, em consonância com o estabelecido no art. 8º, caput, da Resolução TCU 344/2002, ocorreu a prescrição intercorrente das pretensões punitiva e ressarcitória, entre a emissão da Nota Técnica sem número, de 25/01/2002 (peça 1, p. 213) e do Parecer MMA 284/2005, de 03/06/2005 (peça 1, p. 226) . O mesmo fenômeno se implementou novamente entre o último parecer aqui mencionado e o Parecer 318/2008, de 25/08/2008 (peça 1, p. 239) .  
13. 	Não há registro nos autos de qualquer notificação, oitiva, citação ou audiência dos responsáveis (art. 5º, inciso I, da Resolução TCU 344/2022) , atos inequívocos de apuração do fato (art. 5º, II, da Resolução TCU 344/2022) ou de tentativa de solução conciliatória (art. 5º, inciso III, da Resolução TCU 344/2022) entre 25/01/2002 e 03/06/2005 e entre 03/06/2005 e 25/08/2008. 
14. 	Portanto, os presentes embargos devem ser acolhidos com efeitos infringentes, de forma a afastar a condenação dos embargantes ao pagamento do débito. Dada a normatização da prescrição no âmbito desta Corte procedida pela Resolução TCU 344/2022, reconhecida a prescrição da pretensão ressarcitória, haja vista que não havia sido aplicada penalidade aos responsáveis, cabe determinar o arquivamento do processo, nos termos do art. 11 da citada Resolução, sem julgamento do mérito, por não estarem presentes as hipóteses previstas no seu art. 12, parágrafo único.  
	Pelo exposto, voto por que seja adotado o Acórdão que ora submeto a este Colegiado. 
T.C.U., Sala das Sessões, em 24 de janeiro de 2023.
MARCOS BEMQUERER COSTA
Relator